【裁判字號】    98,訴,1882
【裁判日期】    980722
【裁判案由】    偽造文書等
【裁判全文】
臺灣板橋地方法院刑事判決              98年度訴字第1882號
公  訴  人  臺灣板橋地方法院檢察署檢察官
被      告  戊○○
上列被告因偽造文書等案件，經檢察官提起公訴（九十八年度偵
續字第一三七號），本院於準備程序進行中，被告就被訴事實為
有罪之陳述，經告知被告簡式審判程序之旨，並聽取當事人之意
見後，裁定進行簡式審判程序判決如下：
    主  文
戊○○行使偽造私文書，足以生損害於公眾及他人，處有期徒刑
柒月。
    事  實
一、戊○○明知並無資力，亟需金錢週轉，為能取得金錢，意圖
    為自己不法所有，基於詐欺、偽造文書之犯意，用以會養會
    之方式，自任會首，先後於民國九十五年七月二十五日及九
    十六年六月十日，在臺北縣中和市○○路十八號四樓己○○
    住處，邀集友人己○○、丁○○、乙○○○、庚○○、辛○○、甲○○○、丙○○○等人，分別參加附表一編號一、二
    所示之互助會。詎戊○○於召集第一組互助會（以下稱(甲)會
    ）時，虛列其丈夫侯文彬、胞妹張月英之姓名，以其二人名
    義加入第一組互助會名單內；於召集第二組互助會（以下稱
    (乙)會）時，未經其丈夫侯文彬、胞妹張月英、親友翁家慶、
    翁健倫、曹志成、詹運承（詹運成）等人同意，擅自以其等
    人名義加入第二組互助會名單內。其後乃自九十六年十月某
    日起至九十七年四月某日止，在上址主持上開二互助會開標
    時，陸續冒用侯文彬、張月英、翁家慶、翁健倫、曹志成、
    詹運承（詹運成）等人之名義，在標單上填寫不詳金額以為
    競標利息，參與競標，持向其他互助會會員行使，使己○○
    等活會會員陷於錯誤，交付各當期會款予戊○○，足以生損
    害於被告冒用人侯文彬、張月英、翁家慶、翁健倫、曹志成
    、詹運承（詹運成）等人，及其他互助會會員。嗣於九十七
    年六月二十五日、九十七年七月十日，庚○○、辛○○分別
    標得第一會、第二會，詎被告遲未將上揭得標款交付予庚○○、辛○○，並於九十七年七月中旬，忽然宣布停標，且避
    不見面，己○○等人始知受騙。
二、案經被害人辛○○、己○○、丁○○、庚○○、甲○○○、
    乙○○○、丙○○○訴由臺灣板橋地方法院檢察署檢察官偵
    查起訴。
    理  由
一、訊據被告戊○○對於上揭犯行坦承不諱，核與告訴人辛○○
    、己○○、丁○○、庚○○、甲○○○、乙○○○、丙○○○在警詢、偵查及本院準備程序中指訴情節相符，復經證人
    侯文彬、翁健倫、曹志成在偵查中證述無訛；且被告在起會
    之時，並無收入，尚積欠多人債務，並需支付家庭開銷，(甲)
    會包括會首達三十七會，會員甚多，然尚未進行至一半，即
    再邀集(乙)會，顯然被告無法支撐其開銷，利用以會養會之方
    式，召集互助會，以便被告繼續向不知情之人，詐取互助會
    款。又(乙)會中之會員「詹運承」、「詹運成」（編號12.）
    被告直承是同一人（見九十八年度偵續字第一三七號第二十
    二頁），被告自行編寫、虛立互助會單會員姓名之情事，顯
    已影響參加該互助會會員之風險評估。此外，並有互助會員
    所提之互助會單影本二紙在卷可稽。事證明確，被告詐欺犯
    行洵堪認定，應予依法論科。
二、按標單上僅記載姓名與競標之利息，並未書明「標單」字樣
    者，依我國民間互助會之習慣，可認定其上之文字，即為表
    示出標人及其競標之利息等用意之證明，應屬刑法第二百二
    十條第一項之準文書（最高法院九十二年度臺上字第六九０
    三號判決要旨參照），而無代理權卻假冒本人之代理人名義
    ，製作虛偽之私文書者，仍應構成偽造私文書罪（最高法院
    九十五年度臺上字第五二七六號判決要旨參照）；又按刑法
    部分條文於九十四年二月二日修正公布、九十五年七月一日
    施行。其第五十五條規定之牽連犯廢除後，對於先前實務上
    以牽連犯予以處理之案例，依立法理由之說明，在適用上，
    得視其具體情形，分別論以想像競合犯或數罪併罰，予以處
    斷。是原經評價為牽連犯之案件，如其二行為間具有行為局
    部之同一性，或其行為著手實行階段可認為同一者，得認與
    一行為觸犯數罪名之要件相侔，而改評價為想像競合犯。至
    於不可認為一行為者，若依實質競合予以併罰，不無刑罰過
    度評價，依社會通念，並不符合刑罰公平原則，當亦難以一
    行為一罪論處。於此，倘所發生之數個犯罪行為，在犯罪之
    性質上，或依吾人日常生活經驗之見解上，其前後行為，在
    形態上雖屬分別獨立，但從同一法益之侵害性而言，因具一
    定程度之關連性，可認為一方吸收他方之犯罪行為，遂置他
    方於不論，較為適當，應可依吸收犯理論，認屬實質上一罪
    關係，而僅包括的論以一罪（最高法院九十六年度台上字第
    四七八０號判決要旨參照）。
三、被告偽以其他非實際參與標會行為人之名義投標致生會員之
    損害，並向不知情之會員收取會款，核其所為，係犯刑法第
    二百十六條、第二百二十條第一項、第二百十條之行使偽造
    私文書罪及第三百三十九條第一項詐欺取財罪。被告偽造私
    文書復持以行使，偽造私文書之低度行為為高度之行使行為
    所吸收，不另論罪。又被告虛列會員，及冒標之舉止，係基
    於同一決意，故同時向多數活會會員詐取會款，係一行為觸
    犯數個相同之詐欺罪名，為同種想像競合犯；另被告以一冒
    標行為同時觸犯行使偽造準私文書罪及詐欺取財罪，為異種
    想像競合犯，應依刑法第五十五條規定，從一重之行使偽造
    準私文書罪處斷。爰審酌被告以會養會、虛列互助會員，並
    偽造標單持以行使，以此方式詐騙互助會員，所為非是，惟
    犯後坦承犯行，已和部分告訴人和解，態度尚佳，暨其犯罪
    之動機、目的、手段、素行等一切情狀，量處如主文所示之
    刑。
四、至被告所偽造之標單（含其上偽造之各該簽名）並未扣案，
    因該標單係為標會所用，於開標後即已撕毀滅失，故該標單
    及其上所偽造之簽名，已毋庸再宣告沒收，附此敘明。
據上論斷，應依刑事訴訟法第二百九十九條第一項前段、第二百
七十三條之一第一項，刑法第二百十六條、第二百十條、第二百
二十條第一項、第三百三十九條第一項、第五十五條、刑法施行
法第一條之一，判決如主文。
本案經檢察官林俊峰到庭執行職務。
中    華    民    國    98    年    7     月    22    日
                  刑事第第六庭  法  官  潘  翠  雪
上列正本證明與原本無異。
如不服本判決，應於判決送達後十日內敘明上訴理由，向本院提
出上訴狀 (應附繕本) ，上訴於臺灣高等法院。
                                書記官  江  文  彬
中    華    民    國    98    年    7     月    22    日
附錄本案論罪科刑法條全文：
中華民國刑法第210條
（偽造變造私文書罪）
偽造、變造私文書，足以生損害於公眾或他人者，處5年以下有
期徒刑。
中華民國刑法第216條
（行使偽造變造或登載不實之文書罪）
行使第210條至第215條之文書者，依偽造、變造文書或登載不實
事項或使登載不實事項之規定處斷。
中華民國刑法第339條
（普通詐欺罪）
意圖為自己或第三人不法之所有，以詐術使人將本人或第三人之
物交付者，處5年以下有期徒刑、拘役或科或併科1千元以下罰金
。
以前項方法得財產上不法之利益或使第三人得之者，亦同。
前二項之未遂犯罰之。
附表一
┌────┬───────────┬──────────┐
│        │第一互助會(甲)會        │第二互助會(乙)會      │
├────┼───────────┼──────────┤
│會首    │  戊○○              │ 戊○○             │
├────┼───────────┼──────────┤
│會員人數│37人（含會首）        │32人（含會首）      │
├────┼───────────┼──────────┤
│會期    │95年7 月25日至97 年12 │96年6 月10日至99年1 │
│        │月25日（每4 個月加標1 │月10日              │
│        │次，加標月為每年的3月 │                    │
│        │、7 月、11月）        │                    │
├────┼───────────┼──────────┤
│標會時間│每月25日13時          │每月10日13時        │
├────┼───────────┼──────────┤
│標會制度│內標制                │ 內標制             │
├────┼───────────┼──────────┤
│標會金額│每會5 千元            │每會1 萬元          │
│        │底標5 百元            │底標1 千元          │
├────┼───────────┼──────────┤
│標會地點│中和市○○路18號4 樓  │中和市○○路18號4樓 │
└────┴───────────┴──────────┘
 附表二
┌──┬───────┬────────────────┐
│編號│告訴人或被害人│損失金額（單位：新臺幣）        │
├──┼───────┼────────────────┤
│一  │己○○        │已和解（與下述張碧燕合計15萬元）│
├──┼───────┼────────────────┤
│二  │張碧燕        │已和解                          │
│    │（己○○胞姐）│                                │
├──┼───────┼────────────────┤
│三  │乙○○○      │ 22萬元（已和解）               │
├──┼───────┼────────────────┤
│四  │庚○○        │ 10萬元                         │
├──┼───────┼────────────────┤
│五  │辛○○        │ 1萬元                          │
├──┼───────┼────────────────┤
│六  │甲○○○      │ 19萬5千元                      │
├──┼───────┼────────────────┤
│七  │丙○○○      │ 31萬5千元                      │
└──┴───────┴────────────────┘


司法院資訊處製作；財團法人民間司法改革基金會備份。
